最高法院刑事判決　　　　　　　　　　　　　　　八十八年度台上字第一五七五號
　　上　訴　人　甲○○
　　選任辯護人　陳武璋律師
右上訴人因盜匪案件，不服台灣高等法院台中分院中華民國八十七年十二月十六日第
二審判決 (八十七年度上重訴字第二七號，起訴案號：台灣台中地方法院檢察署八十
六年度偵字第一八九四八號) ，提起上訴，本院判決如左：
    主  文
原判決撤銷，發回台灣高等法院台中分院。
    理  由
本件原判決認定上訴人甲○○原名賴萬豐，與另三名不詳姓名成年男子，共同基於擄
人勒贖之犯意，於民國八十六年四月二日上午七時許，在台中市○區○○街二九八巷
口，趁江清泉晨間運動完畢，返家之際，由上訴人持類似手槍之物 (有無殺傷力不明
) ，抵住江清泉腰部，強行將之推上某深藍色ＢＭＷ自用小客車，由該三名不詳姓名
男子以頭套覆蓋其頭部，並將之裝入大型麻袋內，駛離現場。途中更換另輛廂型車，
將江清泉載往某處建築物囚禁，並以膠帶矇住雙眼，以手銬銬住雙手，致使無法抗拒
後，共同劫取其手上鑲綠色鑽石之瑞士百達翡麗手錶一只，及已蓋妥發票人江清泉印
章，惟金額、日期尚空白之台中市第六信用合作社 (以下簡稱六信) ，票號ＡＡＣ0
000000號支票一張，並對之勒索贖金新台幣 (下同) 二億元。嗣經談判結果，
減至三千萬元。達成協議後，上訴人即於同日下午，以盜拷之行動電話，命江清泉與
其家屬及六信總社聯絡，囑其家人不可報警，速往六信總社辦理貸款二千萬元，聽候
指示付款贖人。其餘之一千萬元，則約定由上訴人等人就所劫得之該張空白支票，自
行填寫金額一千萬元提示取贖。江清泉之子江俊傑依乃父指示，持二千萬元定期存單
，前往六信總社辦理質押貸款，提領二千萬元現金。嗣上訴人再以盜拷之行動電話通
知江清泉之家人，攜帶二千萬元到指定之地點付款贖人，經幾度變換地點後，直至八
十六年四月四日凌晨，終於在彰化市○○路○段四三八號，彰聯加油站附近之塑膠桶
內，取走二千萬元贖款。上訴人等人旋於八十六年四月四日上午六時許，以廂型車將
江清泉載至台中市市○○○街四八一號前釋放。其後，上訴人為取得票款，於八十六
年四月十日，向不知情之曾瓊碧騙稱伊賭博贏得一千萬元支票，願以四十萬元之代價
，請其代為提示兌領，而偕同曾瓊碧前往台中市○○路一○四號金來茶莊二樓，委託
不知情之王錫銘，在前揭支票上填寫發票日期八十六年四月十日，金額一千萬元，並
提供現金五千元，請王錫銘陪同曾瓊碧至台中市第二信用合作社 (以下簡稱二信) 總
社，以曾瓊碧名義存入該五千元辦理開戶，以便領取該一千萬元票款。八十六年四月
十四日，上訴人再委請王錫銘、曾瓊碧前往二信總社，於扣除四十萬元酬金後，提領
九百六十萬元，二信總社以現金五百萬元，及面額四百六十萬元之支票一張支付，經
曾瓊碧領取後，轉交上訴人。上訴人復於翌 (十五) 日再委請曾瓊碧代為兌領前開四
百六十萬元支票時，曾瓊碧因恐遭質疑而拒絕。上訴人乃另向曾瓊碧佯稱欲向王詹安
購買坐落台中市○○路○段一八二巷一號之店面，交予曾瓊碧看顧營業，曾瓊碧不疑
有他而同意。上訴人遂邀不知情之王詹安，偕同曾瓊碧前往前揭金來茶莊二樓洽談，
而以二百五十萬元成交，並當場交付前開四百六十萬元支票，經王詹安於八十六年四
月十七日兌領，於扣除二百五十萬元價金後，將餘額二百一十萬元找還上訴人。上訴
人又於翌 (十八) 日藉故向曾瓊碧騙稱缺錢用，不買房子了，而偕同曾瓊碧至王詹安
住所商談解約事宜，旋於同年四月十九日成立調解，於賠償一成違約金二十五萬元後
，解除契約，上訴人乃於同年四月二十一日再取得王詹安所退還之餘款二百二十五萬
元，共計取得贖款二千九百三十五萬元等情。因而撤銷第一審判決，改判仍論處上訴
人甲○○共同意圖勒贖而擄人 (處死刑，褫奪公權終身) 罪刑，固非無見。
惟查：(一)當事人在審判期日前，或審判期日，聲請調查之證據，如法院未予調查，又
未認其無調查之必要，以裁定駁回，或未於判決理由內說明無調查之必要，其所踐行
之訴訟程序，自難謂非違法。上訴人甲○○始終否認有擄人勒贖行為，辯稱涉案之支
票係曾瓊碧拾獲後，託伊轉請王錫銘協助提領，嗣所領得之票款，均由曾瓊碧取走，
本案與伊無涉，並請求調閱曾瓊碧在台中市第一信用合作社之帳戶，以查明案發當時
，其金錢進出之情形云云 (見原審卷第七十一頁、第七十六頁) 。而曾瓊碧於獲案之
初亦承認拾得該支票及領走一千萬元，嗣後方改稱支票來自上訴人。查本件以曾瓊碧
名義領出之一千萬元，是否如上訴人所辯，均由曾瓊碧取得，此與該支付贖款之支票
，來自何人之手有關，上訴人聲請調閱上開帳戶，並非不易調查或不能調查，審理事
實之法院自應徹查明白，以期發見真實，乃原審未予調查，復未說明不予調查之理由
，其所踐行之訴訟程序，即難謂為適法。(二)有罪之判決書，對於被告有利之證據不採
納者，應記載其理由，刑事訴訟法第三百十條第二款定有明文。原判決認定上訴人於
擄人勒贖過程中，劫得已蓋妥發票人江清泉印章之支票後，為取得贖款，於八十六年
四月十日，向不知情之曾瓊碧騙稱伊賭博贏得一千萬元支票，請其代為提示兌領，而
偕同曾瓊碧前往台中市○○路一○四號金來茶莊二樓，委託不知情之王錫銘，在前揭
支票上填寫發票日期八十六年四月十日，金額一千萬元 (見原判決第三面末三行、第
四面前三行) 。惟上訴人始終否認委託王錫銘在該支票上填載金額、日期；王錫銘亦
始終否認在該支票上填載金額、日期。原判決雖說明「該支票之金額、發票日期字跡
與王錫銘書寫之字跡相符，有內政部警政署刑事警察局八十六年十月十三日刑鑑字第
六九八九二號鑑驗通知書在卷可稽」。然該鑑驗通知書，已註明「兩者可予比對字跡
太少，本結果僅供參考」 (見第一八九四八號偵查卷(二)第六十五頁) 。嗣第一審法院
再搜集王錫銘平日書寫之字跡多種後，送請法務部調查局鑑定結果，認「兩類字跡 (
指涉案支票字跡與供比對之字跡）筆劃特徵相似程度不高，依現有參鑑資料，不能認
定兩類字跡即係出自同一人手筆」，有該局八十七年六月十日陸(二)字第八七○四一
七一六號鑑定通知書附卷可憑（見第一審卷第三五三頁) 。上開法務部調查局有利於
上訴人之鑑定結果，何以不足採納，未據說明其理由，已有未合。況曾瓊碧於偵審中
復供稱：涉案之支票係上訴人拿至伊家中請求代為提示，交伊時已填妥面額（見第一
八九四八號偵查卷(二)第一一一頁；第一審卷第五十七頁、第三六九頁；原審卷第七十
五頁），如果無訛，則上訴人偕同曾瓊碧前往金來茶莊二樓找王錫銘之前，支票上似
已有金額。該證據何以不足採納，未予說明，亦有未合。(三)告訴人之告訴，係以使被
告受刑事訴追為目的，是其陳述是否與事實相符，仍應調查其他證據以資審認。查告
訴人江清泉於初訊時，係指稱「我被擄的時候，看到歹徒四個人，拿手槍的歹徒押我
上車，未看清歹徒面貌，即被套上頭套」（見第一八九四八號偵查卷(一)第五十二頁背
面）。嗣於上訴人到案後，改稱：被押上車時曾與持槍之歹徒面對面，因該歹徒之長
相難看，其相貌與伊朋友之子相似，故可以指認是上訴人持手槍押伊上車（見第一審
卷第三九三頁、第四三三頁；原審卷第五十七頁背面) 。惟上訴人辯稱伊有兔唇，甚
為明顯。原審未調查告訴人嗣後憑以指認之特徵，即上訴人之相貌是否與其朋友之子
相似，以資審認其陳述是否與事實相符，即遽行判決，亦嫌速斷。(四)檢察官就犯罪事
實一部起訴者，其效力及於全部，刑事訴訟法第二百六十七條定有明文。原判決既認
定上訴人於擄人勒贖過程中，為取得贖款，數度使用盜拷之行動電話為聯絡工具，與
被害人家屬及六信總社通信，則上訴人之行為是否亦觸犯刑法第二百十六條、第二百
二十條第二項（修正前為第二百二十條) 、第二百十條之行使偽造準私文書罪，及違
反電信法第五十六條第一項之盜用他人電信設備通信罪，而為起訴效力所及，原審未
予斟酌，亦有違誤。(五)盜匪所得之財物，應發還被害人，懲治盜匪條例第七條第一項
定有明文。故盜匪所得之財物，除能證明已經費失或已經返還被害人者外，均應依上
開規定發還被害人，方為合法。依被害人江清泉在偵查中所供，除被劫取原判決所認
定之手錶、空白支票及支付之贖款外，同時亦被劫取呼叫器及皮夾等財物 (見第一八
九四八號偵查卷(一)第一二三頁背面) ，究竟實情如何？原審未予調查審認，亦有違誤
。(六)依原判決記載之取贖過程，上訴人等人取得之贖款應為三千萬元，至於已經花費
之四十萬元及二十五萬元，僅係應否諭知發還被害人之問題，不能謂該六十五萬元尚
未取得，乃原判決認定上訴人等人，共計取得贖款二千九百三十五萬元 (見原判決第
五面第八行) ，前後亦不相適合。以上情形，或為上訴意旨指摘所及，或為本院得依
職權調查之事項，應認有撤銷發回更審之原因。又告訴人係指稱上訴人持手槍押伊上
車，原判決既認定該工具僅係類似手槍之物，自宜敘明其理由，併此指明。
據上論結，應依刑事訴訟法第三百九十七條、第四百零一條，判決如主文。
中      華      民      國    八十八    年      四      月      一      日
                              最高法院刑事第十一庭
                                  審判長法官  楊  文  翰
                                        法官  陳  正  庸
                                        法官  陳  世  雄
                                        法官  張  淳  淙
                                        法官  楊  商  江
      右正本證明與原本無異
                                              書  記  官
中      華      民      國    八十八    年      四      月      三      日
